臺灣高等法院刑事判決　　　　　　　　96年度上訴字第4483號
上　訴　人　臺灣板橋地方法院檢察署檢察官
上　訴　人
即　被　告　甲○○
　　　　　　　　　　（
選任辯護人　袁岳衡律師
上列上訴人因被告家暴殺人未遂案件，不服臺灣板橋地方法院96
年度訴字第1354號，中華民國96年8月31日第一審判決（起訴案
號：臺灣板橋地方法院檢察署96年度偵字第6605號），提起上訴
，本院判決如下：
    主  文
上訴駁回。
    事  實
一、甲○○與乙○○係夫妻關係，於民國 (下同)96 年3月18日
    22 時許，在臺北縣板橋市○○路269巷61號3樓住處內，因
    前一日甲○○吸食強力膠（違反社會秩序維護法部分，業經
    警方移送裁處）後精神狀況較差 (但不影響當時之神智)，
    想要睡覺，而要求其妻乙○○關掉電視遭拒，且長期失業，
    精神壓力較大，復因向其妻乙○○索取金錢未果，甲○○竟
    因而萌生殺人之犯意，明知以皮帶用力勒緊他人頸頭，將使
    他人因呼吸困難，足以致人於死，仍取出其身上之皮帶，抽
    打乙○○頭部、左手背，並以皮帶壓住乙○○頸部，再自乙
    ○○後方套住乙○○頸部，將乙○○從沙發上拖至地板上，
    口中並叫喊「幹你娘給你死，破麻（臺語）」等語，嗣乙○
    ○大聲呼救，甲○○之母鍾有妹聽聞後從上址4樓趕來，見
    乙○○已口吐白沫，隨即上前制止，並報警處理，乙○○始
    獲救而幸免於難，而未發生死亡結果，惟仍受有頭部皮帶敲
    打、頸部皮帶勒傷及左手背挫擦傷之傷害。嗣為據報前往上
    址處理之警察，當場逮捕甲○○，並扣得甲○○所有皮帶乙
    條，始偵知上情。
二、案經被害人乙○○訴請臺北縣政府警察局板橋分局報請臺灣
    板橋地方法院檢察署檢察官偵查起訴。
    理  由
甲、關於證據能力方面：
ㄧ、關於告訴人即證人乙○○及證人即被告之母親鍾有妹於警詢
    及偵查時之證述：
  (一)刑事訴訟法第一百五十九條之二關於傳聞法則例外規定所指
    之「具有較可信之特別情況」，乃指陳述係在特別可信為真
    實之情況下所為者而言，例如被告以外之人出於自然之發言
    ，或違反自己利益之陳述等特別情形均屬之。蓋被告以外之
    人在類此特別情況下所為之任意性陳述，通常其虛偽之可能
    性偏低，若該項陳述為證明犯罪事實存否所必要，依上開規
    定，自得構成傳聞法則之例外，而承認其證據能力。證人乙
    ○○係於案發同日23時，而鍾有妹則於案發翌日1時15分接
    受警詢（見偵卷第13、18頁），該警詢時之陳述，因距離案
    發時僅1、2小時，記憶清晰，且係未受他人左右而出於自然
    之陳述，雖乙○○嗣於審判中為翻異之證言 (詳下述)，惟
    係因與被告為夫妻關係，昧於親情而故為有利於被告之證詞
    (此觀本院卷附其聲請檢察官上訴狀所載理由可得證明)，足
    認該證人於警詢時之記憶應較審理時清晰，且顯然較無外力
    干擾或介入而為陳述，其復未陳述有何違法取供或其他不自
    由之情形，自堪其於警詢所為證述之客觀外部情況，當有可
    信性特別情況。參以其證述涉及被告有無殺人之事實，乃用
    以證明被告犯罪與否，是其證詞對被告犯罪事實之存否具有
    必要性，亦堪認定。從而，應認其於警詢筆錄符合前述「可
    信性」及「必要性」要件，倘其於警詢時所為之證述與審理
    中不符，其先前之陳述具有較可信之特別情況，且為證明犯
    罪事實存否所必要者，自得為證據。同理，證人鍾有妹於警
    詢時之證述，亦得為證據。
  (二)至證人乙○○及鍾有妹於偵查中向檢察官所為之證述，業經
    具結，其應擔負偽證罪責，有證人結文附卷可稽，其復未陳
    述有何違法取供或不自由之情況，足認其於偵查時向檢察官
    所為之證述，並無顯不可信之情況，揆諸前開規定，亦得作
    為證據。
乙、關於實體方面:
一、訊據上訴人即被告甲○○固坦承於上揭時、地持皮帶打傷告
    訴人乙○○等情，惟矢口否認有殺人未遂之犯意，辯稱：因
    為伊當天有吸食強力膠，欲睡覺要求告訴人關掉電視，但是
    告訴人不理會，故而發生口角，一時氣憤才持皮帶打傷告訴
    人，伊只是失去理智要警告告訴人，並沒有要殺死告訴人的
    意思，當時我已經精神耗弱云云。
二、經查：
(一)被告已於警詢時坦承：於96年3月18日23時許，伊躺在房間床
  上，因為覺得老婆在客廳看電視太吵，使伊無法入眠，後來就
  起床將穿在身上的皮帶，從褲子抽出來，偷偷的走到客廳老婆
  前方，用雙手拿著皮帶對準老婆脖子，用力量將老婆推倒在地
  上，再用雙手使用皮帶壓住老婆脖子，伊老婆一直反抗，約三
  分鐘之後，伊母親和兒子把伊拉開，伊才鬆手，伊確實有說「
  幹你娘給你死，破麻（臺語）」的話，因為沒有工作，心裡很
  煩，跟老婆說話老婆都不理會，所以心裡常常有傷害老婆的意
  念，當天因為實在睡不著，忍不住拿皮帶想要殺害老婆，伊知
  道使用皮帶壓人的脖子會呼吸停止導致死亡，伊很後悔，伊以
  前都吸食安非他命，因為會被警察抓，又沒錢購買毒品，所以
  改吸食強力膠，每日約從早上8時開始吸食強力膠，到晚上約
  20 時結束，陸陸續續一直吸，一天的量約一罐等語（見96年
  度偵字第6605號偵查卷第7、8頁），核與告訴人即證人乙○○
  於警詢所證：「我是在家中客廳看電視，忽然我老公應該是吸
  完強力膠，看見我馬上說：『幹你娘給你死，看什麼電視，女
  人吃飽閒閒在家幹什麼，今天一定要給你好看』，然後馬上用
  皮帶由後方圈住我的脖子，雙手交叉將皮帶拉緊，一直拖我下
  沙發，拖行3公尺拉至地板上，約2至3鐘，要殺死我，我當時
  極力反抗喊叫『救命救命救命，有誰可以救我』，當場口吐白
  沬，雙手跟腳都沒有力量，在我還有意識時，聽到我老公一直
  說『幹你娘給你死，幹你娘給你死，破麻』，我婆婆現場在地
  板上拉著我老公的雙手，然後一直喊救命救命，直到警方到現
  場時才將我解救緊急治療」等語（同上偵查卷第14頁）；及證
  人即被告之母親鍾有妹於警詢所證：「我在4樓睡覺，忽然間
  聽到我媳婦在哭，於是我就下樓去查看, 一下樓我就看到我兒
  子正把我媳婦壓制在地上，並用皮帶將他由後方圈住脖子，並
  一直罵我媳婦，因為我重聽所以沒聽清楚他罵什麼，但是我當
  時有聽到並看到我媳婦極力抗喊叫『救命救命救命，有誰可以
  救我』，當場口吐白沬，雙手跟腳都沒有力量。我兒子因有毒
  品前科在這4、5年來每次吸完毒品後，會用拳頭毆打我媳婦4
  至5次，因為是親兒子，並且為了家庭所以都沒提出告訴，每
  次都是因為要跟我媳婦拿錢去吸毒不給，才會引發口角，這一
  次我沒辦法繼續容忍，怕兒子會再次殺我媳婦才要提出告訴。
  」等情節相符。（同上偵查卷第19頁）。亦核與證人乙○○於
  檢察官偵查時結證：「他（被告）當時突然發狂，拿皮帶勒住
  我脖子，小孩看過，就去叫我婆婆來，把我們拉開」、「（他
  ）先勒住我，我掙扎就倒在地上，他仍繼續勒住我，把我拖下
  沙發」、「他有說幹你娘給你死等語，我很害怕」、「（我認
  為他）有（致我於死的意思），因為當時（我）呼吸有困難，
  口吐白沬」「（警詢筆錄）實在」等語（同上偵查卷第44、45
  頁）；及證人鍾有妹於同日偵查時所證：「他（被告）用皮帶
  打告訴人，且勒住告訴人的脖子，把告訴人拉到地上，後來我
  就把告訴人拉開，告訴人有想要吐的樣子，吐了一些東西」、
  「（警詢筆錄）實在」等情節合（見同上偵查卷第45頁）。
  此外，復有告訴人乙○○當天受傷之照片2張（同上偵查卷第
  33 頁）、扣案之皮帶1條及皮帶照片2紙在卷可憑（同上偵查
  卷第31、32頁）。而被告持皮帶勒告訴人乙○○之脖子及以皮
  帶抽打告訴人乙○○，使其受有頭部皮帶敲打、頸部皮帶勒傷
  及左手背挫擦傷等傷害，亦有板橋中興醫院特種診斷證明書1
  紙附卷可憑。又被告於本院審理中復供稱: 伊係於案發前一日
  吸食強力膠，但不影響案發當時之神智 (見本院審理筆錄第6
  頁)，是被告所辯: 伊當天有吸食強力膠，故當時失去理智，
  已經精神耗弱乙節，與事實不符，而無可採。
(二)證人乙○○嗣於本院審理中雖結稱：當時被告以皮帶打伊，用
  手把伊拖在地上，伊有掙扎，他手上拿著皮帶，可能拖的過程
  ，皮帶在拉扯時滑在伊脖子上，皮帶沒有勾著脖子，伊可以呼
  吸，他一直三字經，有無說要把伊殺死，沒有聽很清楚，伊
  自己已有掙扎，已經快掙脫，如無婆婆下來，應該不會死掉云
  云（見本院審理筆錄第3、4頁），與其前於警詢及檢察官偵查
  時所證不符，惟依前述理由，應以其在前之陳述為證據，則該
  審理中不符之證述，尚難據為有利被告之認定。
(三)按刑法上殺人罪與傷害人致死罪之區別，應以行為人有無「殺
  意」為斷。而「殺意」包括有無死亡之預見，至於被害人受傷
  之程度，及是否為致命部位，固不能據為認定有無殺意之唯一
  標準，但加害人之下手情形如何，於審究犯意方面，仍不失為
  重要參考資料，有最高法院18年上字第130號判例、第1309號
  判例、20年非字第104號判例可資參照。是刑法上所定殺人未
  遂罪與傷害罪之區別，雖不以兇器、下手部位及傷痕之多少為
  絕對之標準。如前所述，被告既知使用皮帶壓人的脖子，將使
  他人因呼吸困難，足以致人於死，主觀上應能預見，且被告亦
  自承確有說過「幹你娘給你死」等語，益徵被告主觀上確有殺
  人之犯意甚明。另就被告於案發當時以皮帶雙手交叉勒緊告訴
  人脖子，一直拖下沙發，拖行3公尺拉至地板上，約有2至3分
  鐘之久，致告訴人當場口吐白沬，雙手及腳都沒有力量等客觀
  情狀觀之，足見被告持皮帶勒住告訴人脖子，情況十分危急，
  倘非被告之母親及時制止拉住被告之攻擊行為，告訴人之性命
  堪憂，亦見被告確有殺人之行為至明。
(四)綜合告訴人之指述、兇器之種類、告訴人受傷部位之特性、傷
  勢之嚴重等情，足認被告以皮帶勒告訴人脖子時，確有殺人之
  故意，被告所辯無殺人之故意，僅係傷害犯意云云，核屬避重
  就輕飾卸之詞，不足採信。本案件事證已甚明確，被告犯行堪
  以認定，應依法論科。
三、被告甲○○持皮帶殺害告訴人乙○○未遂，並導致告訴人受
    前述傷勢，核其所為，係犯刑法第271條第2項、第1項殺人
    未遂罪。被告已著手於上開殺人行為之實行而不遂，為未遂
    犯，依刑法第25條第2項規定按既遂犯之刑度減輕之。
四、原審認事證明確，適用上開規定，並審酌被告素行尚可，有
    臺灣高等法院被告前案紀錄表1件為憑，智識程度（國中畢
    業）、犯罪動機、手段、告訴人身體多處受創，暨被告犯罪
    後之態度等一切情狀，量處有期徒刑5年6月。並敘明本件扣
    案皮帶1條，為被告所有，持以殺害告訴人之工具，依法宣
    告沒收。已於判決理由詳予論述，經核認事用法及量刑均無
    不合。被告仍否認有殺人未遂之犯意，為無理由，應予駁回
    。檢察官則依告訴人乙○○之聲請，提起上訴，該聲請狀略
    謂：案發當日，被告從早吸膠，神智不清，被告拿皮帶抽打
    告訴人後，仍以雙手交叉將告訴人拉至地上，而非以皮帶拉
    至地上，告訴人受驚反抗，可能致皮帶掉落告訴人脖子而生
    誤會，請依傷害罪判刑云云，亦應認為無理由，而予駁回。
據上論斷，應依刑事訴訟法第368條，判決如主文。
本案經檢察官賴俊雄到庭執行職務。
中　　華　　民　　國　　96　　年　　11　　月　　29　　日
 　　　      　　 刑事第十六庭  審判長法　官　葉騰瑞
                                      法　官　莊明彰
                                      法　官　吳鴻章
以上正本證明與原本無異。
如不服本判決，應於收受送達後10日內向本院提出上訴書狀，其
未敘述上訴之理由者並得於提起上訴後10日內向本院補提理由書
（均須按他造當事人之人數附繕本）。
                                      書記官  魏淑娟
中　　華　　民　　國　　96　　年　　11　　月　　29　　日
附錄：本案論罪科刑法條全文
中華民國刑法第271條
（普通殺人罪）
殺人者，處死刑、無期徒刑或 10 年以上有期徒刑。
前項之未遂犯罰之。
預備犯第 1 項之罪者，處 2 年以下有期徒刑。
